【裁判字號】    99,交聲,442
【裁判日期】    991012
【裁判案由】    違反道路交通管理處罰條例聲明異議
【裁判全文】
臺灣新竹地方法院交通事件裁定         99年度交聲字第442號
原處分機關  交通部公路總局新竹區監理所
異  議  人  甲○○
即受處分人
上列異議人即受處分人因違反道路交通管理處罰條例案件，對於
交通部公路總局新竹區監理所民國99年7 月14日竹監營字第裁50
-E00000000號裁決書，聲明異議，本院裁定如下：
        主  文
原處分撤銷。
甲○○汽車駕駛人，駕駛汽車經測試檢定酒精濃度超過規定標準
，壹年內不得考領機器腳踏車駕駛執照，並施以道路交通安全講
習。
        理  由
一、異議意旨略以：異議人即受處分人甲○○所犯公共危險罪，
    業經檢察官處以緩起訴處分，命異議人提供義務勞務120 小
    時，異議人亦已履行，惟原處分機關卻又裁處異議人須繳交
    新臺幣（下同）45,000元罰鍰，屬一事不二罰，爰聲請撤銷
    原處分之罰鍰等語。
二、按汽車駕駛人，駕駛汽車經測試檢定酒精濃度超過規定標準
    者，處15,000元以上60,000元以下罰鍰，並當場移置保管該
    汽車及吊扣其駕駛執照1 年，道路交通管理處罰條例第35條
    第1 項第1 款定有明文。又汽車駕駛人，有道路交通管理處
    罰條例第35條第1 項規定之情形者，應接受道路交通安全講
    習，同條例第24條第1 項第2 款亦有明定。而汽車駕駛人飲
    用酒類或其他類似物後，吐氣所含酒精濃度超過每公升0.25
    毫克或血液中酒精濃度超過0.05％以上者，不得駕車，道路
    交通安全規則第114 條第2 款復定有明文。次按汽車駕駛人
    違反本條例規定，應受吊扣駕駛執照處分，於汽車駕駛人係
    無駕駛執照駕車者，在所規定最長吊扣期間內，不得考領駕
    駛執照，道路交通管理處罰條例第67條第6 項亦有明文。
三、復按依94年2 月5 日公布，95年2 月5 日施行之行政罰法第
    26條規定：「一行為同時觸犯刑事法律及違反行政法上義務
    規定者，依刑事法律處罰之。但其行為應處以其他種類行政
    罰或得沒入之物而未經法院宣告沒收者，亦得裁處之。前項
    行為如經不起訴處分或為無罪、免訴、不受理、不付審理之
    裁判確定者，得依違反行政法上義務規定裁處之」，即所謂
    一事不二罰原則，探究其立法目的，無非以一行為同時觸犯
    刑事法律及違反行政法上義務規定時，由於刑罰與行政罰同
    屬不法行為之制裁，而刑罰之懲罰作用較強，依刑事法律處
    罰即足資警惕，實無一事二罰（即再處行政罰）之必要，但
    罰鍰以外之沒入或其他種類行政罰，因兼具維護公共秩序之
    作用，為達行政目的，行政機關仍得併予裁處。而其他種類
    行政罰，係指違反行政法上之義務應受「裁罰性」之「不利
    處分」，依行政罰法第2 條規定，包括限制或禁止行為之吊
    扣證照處分及警告性之講習處分在內。
四、再按刑事訴訟法第253 條之1 所指之緩起訴處分，其內容、
    要件與依刑事訴訟法第252 條所為之不起訴處分迥異，緩起
    訴處分為介於起訴、與微罪職權不起訴間之緩衝設計，倘檢
    察官為緩起訴處分時，依刑事訴訟法第253 條之2 第1 項規
    定對被告所為之指示及課予之負擔，雖非刑罰，然被告另需
    於一定期間內遵守或履行刑事訴訟法第253 條之2 各款所規
    定之金錢給付、勞務給付及處遇措施等事項，自非得與「不
    起訴」處分等同視之，且因涉及被告之人身自由及財產之拘
    束，產生未經裁判即終局處理案件之實質效果，自應考慮被
    告之意願。是以，無論檢察官課以被告以上何種負擔，雖此
    等負擔並非「刑罰」，但性質上應屬「實質制裁」，已對被
    告權利產生影響，檢察官對被告所為之緩起訴處分，實已產
    生實質刑罰之效果。
五、又「緩起訴」處分之最終雖使被告免於刑事訴追之效果，與
    「不起訴」處分之效果相同，然觀諸刑事訴訟法第253 條之
    1 第1 項係91年2 月8 日增訂，行政罰法係94年2 月5 日公
    布，而制定在後之行政罰法第26條第2 項僅臚列「不起訴處
    分或無罪、免訴、不受理、不付審理之裁判確定者」，而未
    將「緩起訴處分」納入，應係立法者有意排除，而非法律漏
    洞，本於對被告不利益之規定不得任意擴張解釋之原則，行
    政罰法第26條第2 項所謂「不起訴處分確定」之規定自不應
    任意擴張包括「緩起訴處分」，故行政罰法第26條第2 項於
    緩起訴處分並無適用之餘地。準此，經檢察官為緩起訴處分
    之行為，如同時違反行政法上義務之規定，因已有刑事處罰
    ，此時行政機關若再另為行政裁罰，則無異係一罪二罰。因
    此參酌行政罰法第26條之立法意旨，違反行政法上義務之行
    為，若同時亦經檢察官另為緩起訴處分時，行政機關應不得
    就同一行為，再為與刑罰相類之罰鍰處分。
六、本件異議人於97年4 月7 日9 時5 分許，騎乘車牌號碼WKY-
    758 號輕型機車，行經竹北市○○路141 號前，經警攔檢並
    測得其呼氣所含酒精濃度達每公升0.91毫克（MG/L），而為
    新竹縣警察局竹北分局員警依法掣單舉發酒後駕車之違規，
    嗣原處分機關於99年7 月14日依道路交通管理處罰條例第35
    條第1 項第1 款規定，裁處異議人罰鍰45,000元，吊銷駕駛
    執照，1 年內禁止考領駕駛執照（異議人無駕駛執照），並
    施以道安講習。異議人收受該裁決書，於法定期間內即99年
    7 月14日聲明異議等情，有新竹縣警察局舉發違反道路交通
    管理事件通知單、交通部公路總局新竹區○○○○○道路交
    通管理事件裁決書及送達證書在卷可稽。
七、經查：
(一)異議人上開違規事實因涉及刑法第185 條之3 之公共危險罪
    ，經臺灣新竹地方法院檢察署檢察官於97年8 月3 日以97年
    度偵字第4486號為緩起訴處分，緩起訴期間為1 年，並命異
    議人應於緩起訴處分確定日後，向指定之公益團體、地方自
    治團體或社區提供120 小時之義務勞務，嗣該緩起訴處分經
    臺灣高等法院檢察署於97年8 月20日駁回職權再議而告確定
    ，緩起訴期間自97年8 月20日起迄98年8 月19日止，異議人
    已履行120 小時之義務勞務，且緩起訴期滿未經撤銷等情，
    為異議人所不爭執，並有臺灣新竹地方法院檢察署97年度偵
    字第4486號緩起訴處分書、臺灣高等法院檢察署97年度上職
    議字第9206號處分書、臺灣高等法院被告前案紀錄表等件在
    卷可稽。是異議人確有酒後超過規定標準駕駛動力交通工具
    之違反道路交通管理處罰條例及涉及公共危險罪之行為，且
    該公共危險罪嫌並已依緩起訴處分提供義務勞務期滿未經撤
    銷等事實，均堪認定。
(二)異議人之酒後駕車行為，確係一行為同時觸犯刑事法律及違
    反行政法上之義務規定，且經檢察官為緩起訴處分確定，並
    由異議人依緩起訴處分命令向指定之公益團體、地方自治團
    體或社區提供120 小時之義務勞務給付，雖非刑法所定刑罰
    之種類，然已對異議人名譽、心理產生相當制約並影響異議
    人之自由等權利，揆諸前揭規定及說明，上開緩起訴處分已
    產生實質刑罰效果，應實質該當行政罰法第26條第1 項之「
    依刑事法律」之處罰，準此，原處分機關依法自不得再對異
    議人裁處罰鍰，是異議人此部分之異議為有理由。至原處分
    機關裁處異議人施以道路交通安全講習、吊扣駕駛執照處分
    部分，係屬罰鍰以外之其他種類行政罰，依據行政罰法第26
    條第1 項但書之規定，原處分機關本得裁處之，是此部分之
    併予裁處，於法並無不合。
(三)另依94年12月28日修正公布，95年7 月1 日施行之道路交通
    管理處罰條例第35條第8 項雖規定：「前項汽車駕駛人，經
    裁判確定處以罰金低於本條例第92條第3 項所定最低罰鍰基
    準規定者，應依本條例裁決繳納不足最低罰鍰之部分」，以
    及違反道路交通管理事件統一裁罰基準及處理細則第2 條所
    定「違反道路交通管理事件統一裁罰基準表」，即「汽車駕
    駛人駕駛機車，飲酒後其吐氣所含酒精成份超過每公升0.55
    毫克以上，應處最低罰鍰45,000元；同時違反刑事法律者，
    經裁判確定處以罰金低於本條例第92條第3 項所定最低罰緩
    基準規定者，應依本條例裁決繳納不足最低罰鍰之部分」等
    相關規定，故倘駕駛人所支付之緩起訴處分金，未達道路交
    通管理處罰條例第92條第3 項所定最低罰鍰基準規定者，仍
    須補繳不足最低罰鍰之部分，始為適法。檢察官為緩起訴處
    分並命捐款者，其捐款解釋上亦屬道路交通管理處罰條例第
    35條第8 項所規定之罰金，監理機關雖不得再為行政裁罰，
    惟若駕駛人所支付之緩起訴處分金，未達道路交通管理處罰
    條例第92條第3 項所定最低罰鍰基準規定者，依該條例第35
    條第8 項之規定，仍須補繳不足最低罰鍰之部分（臺灣高等
    法院暨所屬法院97年法律座談會提案第39號研討結果參照）
    。然本件緩起訴處分係命受處分人提供義務勞務，而非命給
    付金錢，比較基準係有不同，已無差額問題。再者，道路交
    通管理處罰條例第35條第8 項既僅限於「罰金」或相類於「
    罰金」之處罰，而未擴及於拘束身體自由之「勞動服務」，
    基於法律保留原則，亦無從擴張解釋而認得依該條補繳罰金
    不足最低罰鍰之差額，附此敘明。
八、綜上所述，本件異議人確有無駕駛執照駕駛汽車經測試檢定
    酒精濃度超過規定標準之違規行為，然異議人之同一違規行
    為既經檢察官為緩起訴處分確定，且異議人亦已履行緩起訴
    處分之條件，已接受相當於刑法之處罰，依前揭說明，原處
    分機關仍裁處異議人罰鍰45,000元部分，及在異議人未持有
    合法之普通輕型機器腳踏車駕駛執照而無從處以吊扣處分之
    情況下，仍為吊銷異議人駕駛執照及1 年內禁止考領駕駛執
    照之裁決，於法自有未合，自應由本院撤銷原處分機關之裁
    處，並就異議人1 年內禁止考領機器腳踏車駕駛執照及接受
    道路交通安全講習部分，依道路交通管理處罰條例第35條第
    1 項第1 款、第24條第1 項第2 款、第67條第6 項之規定，
    另行裁處如主文第2 項所示，以資適法。
據上論斷，應依道路交通管理處罰條例第87條第2 項、道路交通
案件處理辦法第20條前段之規定，裁定如主文。
中    華    民    國    99    年  10      月  12      日
                  交通法庭  法  官  李毓華
以上正本證明與原本無異。
如不服裁定，應於送達5日內向本院提出抗告狀。
中    華    民    國    99    年    10    月    12    日
                            書記官  廖宜君

司法院資訊處製作；財團法人民間司法改革基金會備份。
